【裁判字號】    91,上訴,2054
【裁判日期】    920114
【裁判案由】    違反稅捐稽徵法等
【裁判全文】
臺灣高等法院刑事判決                          九十一年度上訴字第二五四號
    上  訴  人  臺灣宜蘭地方法院檢察署檢察官
    被      告  甲○○  男四十.
右上訴人因被告違反稅捐稽徵法等案件，不服臺灣宜蘭地方法院九十年度訴字第一一
四號，中華民國九十一年六月十二日第一審判決（起訴案號：臺灣宜蘭地方法院檢察
署九十年度偵字第一一號）提起上訴，本院判決如左：
    主  文
原判決撤銷。
甲○○共同經辦會計人員，以明知為不實之事項，而記入帳冊，處有期徒刑伍月，如
易科罰金，以參佰元折算壹日。
    事  實
一、緣宜宏營造有限公公司於七十八年十二月二十七日經設立登記，由甲○○擔任董
    事，有股東劉文和（八十一年六月股權轉讓予劉文登）、陳振欉、許建德、方敏
    男、游本宏（後改名為游力鞃），以土木建築工程之承攬為業務範圍；嗣於八十
    一年間被告甲○○之股份出讓予吳正尚，並由吳正尚繼任董事，於八十二年一月
    五日登記完竣。甲○○八十一年間股份出讓前係宜宏公司之股東兼負責人，且宜
    宏公司內部若某特定之股東以宜宏公司之名義承包任何工程，則該股東則負責該
    工程之所有盈虧（含稅捐）與會計作業（含會計憑證）。甲○○為使其以宜宏公
    司名義所承包工程所應繳交之稅捐減少，遂與該公司會計乙○○，基於幫助宜宏
    公司不法逃漏稅捐之共同犯意，於八十四、五年間，明知宜宏公司與榮吉貨運行
    間並無如附表所示之交易，亦明知余文貴、陳振欉、游素琴、乙○○等人並未受
    僱於宜宏公司，亦未向宜宏公司領取如附表所示之薪資，竟向榮吉貨運行購買新
    台幣（下同）五、六四二、八五七元之發票，復向吳先生（詳細姓名不詳）余文
    貴、陳振欉、游素琴、乙○○、徐淑梅、陳明章等人購買人頭薪資（詳細購買之
    日期、金額，均詳如附表所示）後，交予宜宏公司，並將該等不實之事項，由會
    計乙○○記入帳冊，並偽造工資表後，持以向稅捐稽徵機關虛報薪資所得而行使
    之，而使宜宏公司逃漏八十四年度營利事業所得稅十五萬五千二百十七元、逃漏
    八十五年度營利事業所得稅四萬九千九百九十元（另八十二、八十三年度因已逾
    核課期間，而查無逃漏營利事業所得稅之稅額）。
    理  由
一、訊據被告甲○○就其曾為宜宏公司之股東及負責人，宜宏公司內部若某特定之股
    東以宜宏公司之名義承包任何工程，則該股東則負責該工程之所有盈虧（含稅捐
    ）與會計作業（含會計憑證）之事實固不諱言，惟矢口否認有何違反稅捐稽徵法
    犯行，辯稱：伊在宜宏公司於七十八年成立時任負責人，於八十年左右就卸任，
    八十二年間退股後就不再過問公司之事務，也未在宜宏公司任職。只是尚有與宜
    宏公司的股東如方敏男、陳振欉、賴銀來等人就特定工程為合作關係，惟於承攬
    工程上伊均只是出力，如在外應酬、看工地等工作，並未出錢，所以承攬何工程
    、如何承攬、會計事項如何製作，均非伊在處理，故對於檢察官所指稱有購買人
    頭薪資、統一發票等虛列成本之情事並不知情云云。惟查：
（一）宜宏公司於七十八年十二月二十七日經設立登記，由被告甲○○擔任董事，有
      股東劉文和（八十一年六月股權轉讓予劉文登）、陳振欉、許建德、方敏男、
      游本宏（後改名為游力鞃），以土木建築工程之承攬為業務範圍；嗣於八十一
      年間被告甲○○之股份出讓予吳正尚，並由吳正尚繼任董事，於八十二年一月
      五日登記完竣。八十三年五月董事一職再改由方敏男任職至八十八年間為止等
      情，此均有經濟部九十一年五月十七日經商字第九一０二０九二五三０號函附
      宜宏公司登記案卷宗乙宗存卷可查。足見被告甲○○於八十二年一月五日出讓
      股份前，確係宜宏公司之負責人，要無疑義。
（二）依卷附扣案之宜宏公司會計帳冊所示，宜宏公司曾於八十二年十二月三十日因
      向吳先生購薪資憑證而支出五千元（十萬元之百分之五）、因向乙○○購薪資
      憑證而支出七千五百元（十五萬元之百分之五）；於八十三年一月七日，因向
      徐淑梅購薪資憑證而支出七千五百元（十五萬元之百分之五）；於八十三年十
      二月十六日，因向徐淑梅購薪資憑證而支出四千八百元（十二萬元之百分之四
      ）、向乙○○購薪資憑證而支出二萬四千元（六十萬元之百分之四）、向方敏
      男購薪資憑證而支出四萬九千八百三十二元（一百二十四萬五千元之百分之）
      ；於八十四年七月十九日因購發票而支出五萬元（五十萬元之百分之十）、亦
      因購發票而支出八千五百七十一元（九萬五千二百三十八元之百分之九）；於
      八十四年九月二十五日因購發票而支出五萬元；於八十四年九月三十日因購發
      票而支出十萬元（一百萬之百分之十）；於八十四年十一月八日因購發票而支
      出十萬元（一百萬元之百分之十）；於八十四年十一月二十四日因購發票而支
      出十萬元（一百萬元之百分之十）；於八十四年十二月二十一日因向余文貴購
      薪資憑證而支出一萬二千八百元（三十二萬元之百分之四），於八十四年十二
      月二十六日向方敏男購薪資憑證而支出三萬元（六十萬元之百分之五）、因向
      陳振欉購薪資憑證而支出七萬五千元（一百五十萬元之百分之五）、因向游素
      琴購薪資憑證而支出二萬元（四十萬元之百分之五）；於八十四年十二月三十
      日因向陳明章購薪資憑證而支出二萬四千五百元（四十九萬元之百分之五）、
      因購發票而支出五萬元（五十萬元之百分之十）；於八十五年一月五日，因向
      乙○○購薪資憑證而支出二萬九千三百元（五十八萬六千元之百分之五）、因
      向陳明章購薪資憑證而支出二萬六千元（五十二萬元之百分之五）；於八十五
      年一月九日因向游素琴購薪資憑證而支出六萬四千元（一百二十八萬元之百分
      之五）、因向陳振欉購薪資憑證而支出三萬零六百六十元（六十一萬三千二百
      元之百分之五），於八十五年二月九日因向榮吉公司購買發票而支出五萬元（
      五十萬元之百分之十）；此分別有宜宏公司之會計帳冊、余文貴、乙○○、陳
      振欉、游素琴等人之扣繳憑單多紙在卷可資佐證（見四六六號他字卷第三十九
      頁至第一一七頁、原審卷第一一三頁至一一九頁）。
（三）證人乙○○於八十八年五月二十五日檢察官偵查中，經檢察官提示扣案之會計
      帳冊後，質諸證人乙○○是否其製作？該部分資料何來？時，證人乙○○則陳
      稱：「是我製作，是甲○○提供資料」等語；而關於宜宏公司八十四年報一百
      五十四萬元、八十五年報六十一萬元之資料部分，證人乙○○亦於同日偵查中
      稱「該部分資料（指陳振欉部分）是甲○○提供」等語（見八九三號偵查卷第
      三十三頁反面、第三十四頁）。證人乙○○於本院受命法官九十一年十月二日
      調查時亦供稱：「關於本案在偵查中、原審審理時所言實在，八十二年間受聘
      於甲○○做帳，他字卷第三十九頁之帳是我記的，該帳是甲○○的帳，他字卷
      第四十頁之帳亦是我記的，其上『向徐淑梅購薪資憑證十五萬元之百分之五』
      是老闆口述這個內容，叫我寫的，老闆是指甲○○，是甲○○叫我這樣寫的，
      這些資料是甲○○提供給我的，他（指被告）說我們不要管那麼多，（購買薪
      資的意思是否是實際上沒有該人在公司工作，而買他的身分證來填資料、報薪
      資，使公司得以少繳稅？）那些是甲○○說的，至於是什麼意思，我並不曉得
      」等語。足證前述購買薪資之資料，均係被告提供予乙○○記帳之用無訛。
（四）另參以上述會計帳冊之記載，被告尚於八十四年七月二十七日，自宜宏公司受
      領該年度六月份之薪資二十一萬元（見四六六號他字卷第一○四頁）；被告另
      於八十五年九月三日向宜宏公司借款三十七萬五千元，帳冊上並記載「以後從
      保固金分配扣除」之字樣；在在足證被告前述其於八十年左右就卸任，八十二
      年間退股後就不再過問公司之事務，也未在宜宏公司任職之所辯，要非事實，
      而無足可採。
（五）證人余文貴、乙○○、陳振欉、游素琴雖於原審審理時供稱確有於宜宏公司領
      薪資並非人頭亦非遭人冒用云云，惟衡諸常情，果該等證人確係在宜宏公司工
      作而自宜宏公司領取薪資，則宜宏公司之內部相關會計或薪資帳冊上僅需據實
      記載各該證人所領取之薪資即可，其何庸記載向各該等人購買薪資而有所支出
      ？此部分證人等之供述，明顯悖於日常事理，顯係事後迴護被告之詞，而無可
      採信，更不足以資為被告有利之證明。
（六）而宜宏公司係於七十八年十二月二十七日經設立登記，此有經濟部九十一年五
      月十七日經商字第九一０二０九二五三０號函附宜宏公司登記案卷宗一乙宗存
      卷可查；是宜宏公司於法自屬營利事業所得稅之納稅義務人。而宜宏公司因被
      告本件犯行，而逃漏八十四年度營利事業所得稅十五萬五千二百十七元、逃漏
      八十五年度營利事業所得稅四萬九千九百九十元（另八十二、八十三年度因已
      逾核課期間，而查無逃漏營利事業所得稅之稅額），此亦有財政部台灣省北區
      國稅局羅東稽徵所九十一年十二月十七日北區國稅羅東一字第○九一一○一九
      三六○號函在卷可考。
（七）綜上所述，被告前述否認犯行之所辯，要係事後飾卸之詞不足採信。本件事證
      明確，被告之犯行堪以認定。
二、核被告所為係犯商業會計法第七十一條第一項第一款、稅捐稽徵法第四十三條第
    一項、刑法第二百十五條等罪。檢察官起訴書認被告係犯稅捐稽徵法第四十一條
    、刑法第二百十條之罪，惟查，本件營利事業所得稅之納稅義務人為宜宏公司，
    而非被告本人，是本件被告係幫助宜宏公司逃漏稅捐，而非被告自己逃漏稅捐，
    又本件共犯會計乙○○所記載之文書係宜宏公司之帳冊，並非被告或會計乙○○
    之私文書，是被告所犯之罪名，應係稅捐稽徵法第四十三條第一項、刑法第二百
    十五條，檢察官此部分起訴法條應予變更。被告關於本件犯行，與宜宏公司之會
    計乙○○間，有犯意之聯絡及行為之分擔，均為共同正犯。被告於本件行為時雖
    非宜宏公司之負責人或主辦及經辦會計之人員，惟本件之共犯會計乙○○係宜宏
    公司主辦及經辦會計之人員，是本件被告仍應負商業會計法第七十一條第一項第
    一款共犯之責。被告所犯前述各罪間，有方法結果之牽連關係，應從一重，以商
    業會計法第七十一條第一項第一款之罪處斷。又被告行為後，刑法第四十一條於
    九十年一月十日修正公布，修正後之刑法第四十一條規定以犯最重本刑為五年以
    下有期徒刑之罪，而受六月以下有期徒刑之宣告，因身體、教育、職業或家庭之
    關係，執行顯有困難者，得以一元以上三元以下折算一日，易科罰金。較之於修
    正前之同法條係以犯最重本刑為三年以下有期徒刑之罪為要件者，比較新（修正
    後刑法第四十一條）、舊法（修正前刑法第四十一條），修正後之刑法第四十一
    條之規定，顯較有利於被告，自應適用修正後之刑法第四十一條之規定。另商業
    會計法雖曾於八十四年五月十九日修正公布（將有關本案之第六十六條，改為第
    七十一條），嗣復於八十七年十月二十八日、八十九年四月二十六日二次修正，
    惟本件被告之多次之行為持續至八十四年五月十九日修正之後，而八十七年十月
    二十八日、八十九年四月二十六日二次修正，均未涉及有關本件被告犯行之商業
    會計法第七十一條，是有關本件被告所涉商業會計法之部分犯行，自應適用八十
    九年四月二十六日修正公布後，即本件裁判時之商業會計法之規定，附此敘明。
三、被告涉犯商業會計法第七十一條第一項第一款犯行部分，雖未據檢察官於起訴書
    中敘及，惟此部分與已敘及之事實，有牽連犯裁判上一罪之關係，此部分自係檢
    察官本件起訴效力所及，本院自當併予審究，附此敘明。
四、原審未就卷內各項證據，詳予審究，即採信被告之辯解，而遽為被告無罪之諭知
    ，顯有未洽。檢察官上訴意旨，就此指摘原判決不當，求予撤銷改判，非無理由
    。應由本院將原判決撤銷。爰審酌被告之品行、本件之犯罪動機、手段、所生危
    害及犯後仍藉否認犯行等一切情狀，量處如主文第二項所示之刑，並諭知易科罰
    金之折算標準，以示懲儆。
據上論斷，應依刑事訴訟法第三百六十九條第一項前段、第三百六十四條、第二百九
十九條第一項前段、第三百條、商業會計法第七十一條第一項第一款、稅捐稽徵法第
四十三條第一項、刑法第二條第一項前段、第二百十五條、第二十八條、第三十一條
、第五十五條、第四十一條第一項、罰金罰鍰提高標準條例第一條前段、第二條，判
決如主文。
本案經檢察官吳國南到庭執行職務。
中      華      民      國      九十二      年      一      月    十四  日
                              臺灣高等法院刑事第十庭
                                  審判長法  官  溫  耀  源
                                        法  官  何  菁  莪
                                        法  官  林  銓  正
右正本證明與原本無異。
如不服本判決，應於判決收受送達後十日內向本院提出上訴書狀，其未敘述上訴
之理由者並得於提起上訴後十日內向本院補提理由書（均須按他造當事人之人數
附繕本）。
                                        書記官  陳  菊  珍
中      華      民      國      九十二      年      一      月    十六  日
附錄本判決論罪科刑法條：
附表：
┌──┬──────┬────────────┬────────────┐
│編號│ 日      期 │ 購   買    內   容     │ 支    出    金    額   │
├──┼──────┼────────────┼────────────┤
│一  │八十二年十二│向吳先生購薪資憑證      │五千元                  │
│    │月三十日    │                        │                        │
├──┼──────┼────────────┼────────────┤
│二  │同  右      │向乙○○購薪資憑證      │七千五百元              │
│    │            │                        │                        │
├──┼──────┼────────────┼────────────┤
│三  │八十三年一月│向徐淑梅購薪資憑證      │七千五百元              │
│    │七日        │                        │                        │
├──┼──────┼────────────┼────────────┤
│四  │八十三年十二│向徐淑梅購薪資憑證      │四千八百元              │
│    │月十六日    │                │                        │
├──┼──────┼────────────┼────────────┤
│五  │同  右      │向乙○○購薪資憑證      │二萬四千元              │
│    │            │                        │                        │
├──┼──────┼────────────┼────────────┤
│六  │同  右      │向方敏男購薪資憑證      │四萬九千八百三十二元    │
│    │            │                        │                        │
├──┼──────┼────────────┼────────────┤
│七  │八十四年七月│購買發票                │五萬元                  │
│    │十九日      │                        │                        │
├──┼──────┼────────────┼────────────┤
│八  │同  右      │同  右                  │八千五百七十一元        │
│    │            │                        │                        │
├──┼──────┼────────────┼────────────┤
│九  │八十四年九月│同  右                  │五萬元                  │
│    │二十五日    │                        │                        │
├──┼──────┼────────────┼────────────┤
│十  │八十四年九月│同  右                  │十萬元                  │
│    │三十日      │                        │                        │
├──┼──────┼────────────┼────────────┤
│十一│八十四年十一│同  右                  │同  右                  │
│    │月八日      │                        │                        │
├──┼──────┼────────────┼────────────┤
│十二│八十四年十一│同  右                  │同  右                  │
│    │月二十四日  │                        │                        │
├──┼──────┼────────────┼────────────┤
│十三│八十四年十二│向余文貴購薪資憑證      │一萬二千八百元          │
│    │月二十一日  │                    │                        │
├──┼──────┼────────────┼────────────┤
│十四│八十四年十二│向方敏男購薪資憑證      │三萬元                  │
│    │月二十六日  │                        │                        │
├──┼──────┼────────────┼────────────┤
│十五│同  右      │向陳振欉購薪資憑證      │七萬五千元              │
│    │            │                        │                        │
├──┼──────┼────────────┼────────────┤
│十六│同  右      │向游素琴購薪資憑證      │二萬元                  │
│    │            │                        │                        │
├──┼──────┼────────────┼────────────┤
│十七│八十四年十二│向陳明章購薪資憑證      │二萬四千五百元          │
│    │月三十日    │                        │                        │
├──┼──────┼────────────┼────────────┤
│十八│同  右      │購買發票                │五萬元                  │
│    │            │                        │                        │
├──┼──────┼────────────┼────────────┤
│十九│八十五年一月│向乙○○購薪資憑證      │二萬九千三百元          │
│    │五日        │                        │                        │
├──┼──────┼────────────┼────────────┤
│二十│同  右      │向陳明章購薪資憑證      │二萬六千元              │
│    │            │                        │                        │
├──┼──────┼────────────┼────────────┤
│廿一│八十五年一月│向游素琴購薪資憑證      │六萬四千元              │
│    │九日        │                        │                        │
├──┼──────┼────────────┼────────────┤
│廿二│同  右      │向陳振欉購薪資憑證      │三萬零六百六十元        │
│    │            │                        │                        │
├──┼──────┼────────────┼────────────┤
│廿三│八十五年二月│向榮吉公司購買發票      │五萬元                  │
│    │九日        │                        │                        │
└──┴──────┴────────────┴────────────┘


司法院資訊處製作；財團法人民間司法改革基金會備份。
